【裁判字號】    98,台上,912
【裁判日期】    980226
【裁判案由】    妨害自由等罪
【裁判全文】
最高法院刑事判決              九十八年度台上字第九一二號
上 訴 人  台灣高等法院台中分院檢察署檢察官
被    告  甲○○
          乙○○
上列上訴人因被告等妨害自由等罪案件，不服台灣高等法院台中
分院中華民國九十五年六月二十一日第二審判決（九十四年度上
訴字第二四九二號，起訴案號：台灣台中地方法院檢察署九十四
年度偵字第二一七六號），提起上訴，本院判決如下：
    主  文
上訴駁回。
    理  由
一、被訴妨害自由部分：
按刑事訴訟法第三百七十七條規定，上訴於第三審法院，非以判
決違背法令為理由，不得為之。是提起第三審上訴，應以原判決
違背法令為理由，係屬法定要件。如果上訴理由書狀並未依據卷
內訴訟資料，具體指摘原判決不適用何種法則或如何適用不當，
或所指摘原判決違法情事，顯與法律規定得為第三審上訴理由之
違法情形，不相適合時，均應認其上訴為違背法律上之程式，予
以駁回。本件檢察官上訴意旨略稱：(一)、告訴人丙○○確有遭被
告甲○○、乙○○等人強行押走及傷害凌虐之事實，業據告訴人
於警詢及偵查中指訴綦詳，其於偵訊中先後證稱：「我於民國九
十四年一月二十一日下午三時上班，進入護膚店後隨後就有『小
寶』、『阿彬』及不詳姓名之男子進入，將我帶出護膚店，押入
店外的一輛綠色的小客車，另外後面還有一台紅色小客車，我被
押入該小客車後，就被五個男生打，並將我帶到台中縣太平市的
山區後，約有五名男子一起罵我，向我要錢，並說要脫光我的衣
服，我就脫光衣服，並要我做任何的動作給他們看，我做了立正
、稍息、交互蹲跳給他們看，並拿針刺我，到了晚上七、八點，
『小寶』跟那些不知名男子就載我回到護膚店，我就在護膚店傳
簡訊給我男友周正成，這二名被告也是在太平市山區刺我的人」
、「在庭被告甲○○就是開該墨綠色自小客車的司機，載我到太
平市山區，而甲○○只有在旁觀看並無動手打我，在庭被告乙○
○用手掌我的臉，並用言語取笑我，我非常確定在庭的被告甲○
○、乙○○二人就是跟『阿彬』、『小寶』一起帶我到太平市山
區的人」。上開告訴人於警詢、偵訊中之指訴，核與證人高傳智
（護膚店之負責人）、何美慧（告訴人之同事）、陳本信（處理
之警員）等人於警詢、偵訊中證述及證人周正成於第一審法院證
述之情節相符，且與告訴人所受傷勢之診斷證明書及告訴人所使
用之0000000000號行動電話雙向通聯紀錄所顯示之通聯過程相符
，依該通聯紀錄顯示告訴人所使用之0000000000號行動電話於九
十四年一月二十一日下午五時五十四分三十三秒、六時十一分十
一秒分別有與其男友周正成所使用之0000000000號行動電話通話
，且其發話處之基地台均顯示在台中縣太平市○○○段三一九六
號（頭汴坑蝙蝠洞之上方），足見告訴人之指訴與事實相符，應
可信為真實。而告訴人已於九十四年八月十九日死亡，依刑事訴
訟法第一百五十九條之三第一款之規定，其上開證述，自得採為
不利於被告之認定。又告訴人於案發當晚返回其工作之護膚店後
，係經其男友周正成打電話報警而查獲被告二人，且經警帶告訴
人至林新醫院就診驗傷後，當晚即製作警詢筆錄，故告訴人於製
作警詢筆錄前，與被告二人並無任何接觸或有何嫌隙，自無故意
誣攀被告二人之理。是告訴人於警詢中即指證被告二人有與「小
寶」等人共同將其強行押走及對其恐嚇、毆打等情，其指述顯非
出於事後故意誣陷。原判決理由四既認定告訴人於案發當晚即行
製作警詢筆錄，其供述自具有可信之特別情況，惟又認被告二人
不無可能因係於案發當日為警當場查獲，乃遭告訴人及證人周正
成於事後故意指證，而為被告等有利之認定，其認定似有理由矛
盾之違誤。(二)、被告乙○○於警訊（詢）供稱：「我於下午七時
許接獲甲○○之電話，由我一人坐計程車到達『詩柔護膚店』現
場」。於偵訊中供稱：「我（下午）七點接到他（即甲○○）的
電話，我坐車過去，八點時在外面抽菸，警察就來了」等語。而
被告甲○○於警訊（詢）稱：「我受一位綽號『小寶』友人委託
，於九十四年一月二十一日晚上八時許至『詩柔護膚店』幫忙催
討一筆債務，我不知道『小寶』之姓名年籍，聯絡方式都是他以
未顯示之電話打我0000000000號（行動電話），是九十四年一月
二十一日下午二、三時許聯絡我至護膚店，我於九十四年一月二
十一日晚上七時許由我行動電話0000000000號，撥打乙○○之00
00000000號電話叫他到現場」等語。於偵訊中稱：「（九十四年
一月二十一日有無與乙○○的0000000000號通話？）沒有。（你
不是說有打電話叫乙○○到護膚店談討帳的事情？）我不是打行
動電話。（你打何電話？）我是打市內電話，但電話忘記了。（
為警查獲當天你用何電話打給乙○○？）不確定。（是否以0000
000000號電話與乙○○聯絡？）是的，於為警查獲當天晚上跟乙
○○聯絡」等語。二人所述不一，且依0000000000號、00000000
00號行動電話通聯紀錄顯示，該二支電話並無於其二人所述之九
十四年一月二十一日晚上七時許之通聯紀錄，亦無0000000000號
電話與市內電話之通聯紀錄，被告二人所辯顯係虛構之詞，不足
採信。且依0000000000號、0000000000號行動電話通聯紀錄顯示
，該二支電話既無於被告二人所述之九十四年一月二十一日晚上
七時許之通聯紀錄，即無從證明該二支電話係由被告二人所使用
，則該二支電話於案發當天是否確為被告二人所使用，即非無疑
。原判決理由四記載：「然經本院（指原審）比對甲○○所使用
之0000000000號行動電話、乙○○所使用之0000000000號行動電
話之雙向通聯紀錄，甲○○所使用之0000000000號行動電話於九
十四年一月二十一日下午三時十四分發話處之基地台位置在台中
市○○區○○路二段二二九號十四樓，於同日下午五時三十七分
、六時四十三分通話時之基地台位置，分別在台中市○○路二一
九號十二樓、台中市○區○○路三六一號十二樓，而乙○○所使
用之0000000000號行動電話於九十四年一月二十一日下午三時十
一分至四時七分通話處之基地台位置，分別在台中市○區○○路
四段六十八號十四樓、台中市○○區○○路二段九十五之二十五
號六樓、台中市○區○○路三三三巷二十八號五樓等處，迄同日
晚上七時五十六分始至台中市南屯區○○○街一九九號，是告訴
人指稱其被『小寶』等人押至台中縣太平市山區○○○○段時間
（即九十四年一月二十一日下午三時三十分至同日晚上八時）內
，並無證據顯示甲○○、乙○○二人有出現在台中縣太平山區」
等語。惟並未說明其認定甲○○使用0000000000號行動電話、乙
○○使用0000000000號行動電話所憑之證據，自有理由不備之違
誤。(三)、被告二人所提出之告訴人於九十四年六月十一日傳送予
乙○○之弟劉信宏所使用之0000000000號行動電話簡訊譯文，該
簡訊乃告訴人傳送予乙○○之弟劉信宏，且該簡訊開頭即指明「
阿信你這個垃圾」等語。又第一審法院為羈押前之訊問時，被告
二人之辯護人亦稱：「本件當事人乙○○的弟弟（即劉信宏）有
主動去電給被害人（即丙○○），希望能和解，不料被害人的男
友（即周正成）亦回頭恐嚇被告，且說還要咬本件當事人乙○○
的弟弟（即劉信宏）進來」等語，足見該簡訊內容所指之對象為
乙○○之弟劉信宏，並非被告二人，該簡訊內容自不能採為有利
於被告二人之認定。另證人宋浩然於第一審法院雖證稱：「丙○
○告訴我媽媽確實有欠債和這個案件被傷害的事實，但不是現在
庭上的這二個被告傷害我妹妹丙○○」。證人宋洪八玉於原審亦
證稱：「（妳女兒丙○○在自殺前大約多久前告訴妳在台中被毆
打之事？）自殺前二個多月。（妳女兒當時如何告訴妳的？）被
告這二個人對我女兒沒有傷害」。惟證人宋浩然及宋洪八玉均未
親見丙○○被強押受害之經過，其二人所述被告二人沒有傷害告
訴人之詞，僅屬傳聞證據，且證人宋浩然、宋洪八玉於告訴人死
亡後已與被告二人和解，其等於與被告二人和解後所為之陳述，
難免避重就輕，附和被告二人，況其等所述內容，亦僅指丙○○
有告訴宋洪八玉，被告二人沒有傷害丙○○，非指被告二人沒有
共同強押丙○○，且又與丙○○於警詢及偵查中指訴之情節相悖
，其二人之證詞並無證據力，自不能作為有利於被告之認定。至
被告二人所提出之和解書，係被告二人於告訴人死亡後，與證人
宋浩然、宋洪八玉所簽立者，非與丙○○所簽立者，亦不得作為
有利於被告二人之證據。原判決以無證據力之證人宋浩然及宋洪
八玉之證詞及其二人於告訴人死亡後與被告二人所簽立之和解書
有載明「鑑於該案係周正成利用告訴人丙○○所設計及教唆」等
字眼，認被告二人不無可能係遭告訴人及證人周正成於事後故意
指證，而為被告二人有利之認定，其採證亦有違誤云云。
惟查原判決以公訴意旨略以：乙○○、甲○○及綽號「小寶」、
「阿彬」之成年男子基於共同之犯意聯絡與行為分擔，於九十四
年一月二十一日下午三時三十分至台中市南屯區○○○街一三九
號「詩柔護膚店」，見丙○○進入該店上班，即強押丙○○進入
由甲○○所駕駛之自用小客車，乙○○與綽號「小寶」、「阿彬
」者則分別搭乘甲○○所駕駛之自用小客車或駕駛另一輛紅色自
用小客車，強行將丙○○帶往台中縣太平市之山區後，由甲○○
在旁把風警戒，乙○○以徒手毆打丙○○，並與其餘不詳姓名男
子強迫丙○○立正、稍息、交互蹲跳，並持針刺丙○○之腿部，
要求其脫衣表演，致丙○○受有臉部挫傷、皮下出血及血腫、右
肩挫傷瘀青、前胸壁多處針刺傷、兩側下肢挫傷皮下出血、瘀青
及多處針刺傷之傷害，復要求丙○○以電話向友人借錢償還先前
積欠「阿寶」（起訴書載為「阿寶」，原判決載為「小寶」）之
新台幣二萬元。丙○○乃虛與委蛇而以電話聯繫友人周正成應允
償還欠款。乙○○、甲○○與綽號「小寶」、「阿彬」遂於同日
晚上八時許，駕車搭載丙○○返回上址「詩柔護膚店」等候周正
成還款。周正成乃趁機報警前來處理，而當場逮捕在該店門外等
候之乙○○、甲○○二人，綽號「小寶」、「阿彬」則趁隙逃逸
（以上以起訴書記載之內容為準，原判決係摘錄第一審判決所認
定之事實）。因認被告等涉犯刑法第三百零二條第一項之妨害自
由罪嫌（及後述之同法第二百七十七條第一項之傷害罪嫌，二罪
犯意各別，罪名不同，應分論併罰）等情。但經審理結果，被告
等始終否認參與妨害自由之行為，辯稱本件係綽號「小寶」者邀
約甲○○前往「詩柔護膚店」協助討債，甲○○再邀約乙○○同
往，被告等係於九十四年一月二十一日晚上七、八時許始到達「
詩柔護膚店」，旋即被警查獲，不知先前丙○○被押至山區之事
。又自九十四年一月二十一日下午三時三十分起至同日晚上八時
止，丙○○被押至台中縣太平市山區之期間內，經原審比對甲○
○所使用之0000000000號行動電話，及乙○○所使用之00000000
00號行動電話之通聯紀錄，甲○○所使用之前揭行動電話於九十
四年一月二十一日下午三時十四分通話之基地台在台中市○○區
○○路二段二二九號十四樓，同日下午五時三十七分、六時四十
三分通話之基地台，分別在台中市○○路二一九號十二樓、台中
市○區○○路三六一號十二樓；而乙○○所使用之前揭行動電話
於九十四年一月二十一日下午三時十一分至四時七分通話之基地
台，分別在台中市○區○○路四段六十八號十四樓、台中市○○
區○○路二段九十五之二十五號六樓、台中市○區○○路三三三
巷二十八號五樓等處，迄同日晚上七時五十六分始在台中市南屯
區○○○街一九九號，則丙○○指稱自九十四年一月二十一日下
午三時三十分起至同日晚上八時止，其被「小寶」等人押至台中
縣太平市○區○○段期間內，依上開證據資料顯示，被告等之行
蹤在台中市，並非在台中縣太平市山區。丙○○雖指稱被告等有
參與強押至山區之行為，但除其個人片面之指訴外，並無其他補
強證據可資佐證。因認不能證明被告等有參與妨害丙○○行動自
由之行為，爰撤銷第一審不當之判決，改判諭知被告等被訴妨害
自由部分無罪，已依據卷內資料，敘明其取捨證據及得心證之理
由。檢察官上訴意旨，對於原判決所為前揭論斷，並未依據卷內
資料，具體指摘有何違背法令情形。且查：(一)、犯罪事實應依證
據認定之，無證據不得認定犯罪事實，刑事訴訟法第一百五十四
條第二項定有明文。又告訴人之告訴，係以使被告受刑事訴追為
目的，是其陳述是否與事實相符，仍應調查其他證據以資審認（
本院五十二年台上字第一三○○號判例參照）。故告訴人之指訴
，仍須藉由其他補強證據，以增強或擔保其證明力，必其陳述無
瑕疵可指，且就其他方面調查又與事實相符，始得採為有罪判決
之依據。本件依據卷內資料，丙○○固曾於九十四年一月二十一
日下午三時三十分至同日晚上八時之間，被強押至台中縣太平市
之山區，但被告等是否有參與該妨害自由行為，除丙○○片面之
指訴外，並無其他補強證據可資參佐（證人周正成、高傳智、何
美惠、陳本信均證述，不知何人強押丙○○至山區）。而原審經
調查通聯紀錄結果，被告等所使用之行動電話，於上開時段內，
其通話之基地台均在台中市區，非在台中縣太平市之山區。因認
當時被告等之行蹤，均在台中市區內，無從證明有到台中縣太平
市之山區，已說明其所憑之依據。告訴人丙○○之指訴，既無其
他佐證可資補強，而依前揭通聯紀錄之基地台位置，復已明確顯
示被告等有不在場證明，則原判決以不能證明被告等參與強押丙
○○至山區之行為，而為無罪之判決，即不能任意指摘為違法。
(二)、檢察官就被告犯罪事實，應負舉證責任，並指出證明之方法
，刑事訴訟法第一百六十一條第一項定有明文。本件被告等到案
後，於警詢時、檢察官偵查中，始終陳述甲○○使用0000000000
號行動電話、乙○○使用0000000000號行動電話，檢察官並依據
上開行動電話號碼調查其通聯紀錄，有各該筆錄及電信公司之通
聯資料可查（見偵查卷第十三頁、第十五頁、第六十頁至第七十
頁、第一四五頁、第二二四頁）。檢察官於偵查時，對於被告等
陳述使用0000000000號、0000000000號行動電話，既不曾質疑；
嗣於審判中，對於被告等係使用上開號碼之行動電話，復無爭執
，則上開卷存資料，即非待證事實之爭點。原審縱未說明被告等
使用上開行動電話所憑之依據，亦非理由不備。又第三審為法律
審，應以第二審判決所確認之事實為判決基礎，故於第二審判決
後不得主張新事實或提出新證據而資為第三審上訴之理由。檢察
官於事實審，既不曾質疑被告等使用上開行動電話，其待上訴本
院後始為此項主張，係在第三審提出新事實、新證據，要非適法
之第三審上訴理由。(三)、認定不利於被告之事實，須依積極證據
，苟積極證據不足為不利於被告事實之認定時，即應為有利於被
告之認定，更不必有何有利之證據（本院三十年上字第八一六號
判例參照）。本件告訴人片面之指訴，並無其他佐證可資補強，
而被告等復有不在場證明，已見前述。依其情形，既不能證明被
告等犯罪，即應為有利於被告等之認定。從而本件縱不能查知被
告二人之間，於九十四年一月二十一日晚上七時許有通話；且除
去丙○○（或周正成）傳送給乙○○之弟劉信宏之簡訊、丙○○
自殺後其家屬與被告等所書立之和解書，及證人宋浩然、宋洪八
玉之證述等事證，仍應為同一事實之認定，更不必有何有利之證
據。檢察官上訴意旨，以上開證據執為指摘，亦非適法之第三審
上訴理由。其關於妨害自由部分之上訴，違背法律上之程式，應
予駁回。
二、被訴傷害部分：
按上訴得對於判決之一部為之，未聲明為一部者，視為全部上訴
，刑事訴訟法第三百四十八條第一項定有明文。檢察官對原判決
不服提起第三審上訴，未聲明為一部上訴，且於上訴理由書內已
敘及不服傷害部分之理由，依前開規定，應視為全部上訴。查刑
事訴訟法第三百七十六條所列各罪之案件，經第二審判決者，不
得上訴於第三審法院，為該法條所明定。本件被告等被訴傷害部
分，檢察官係依刑法第二百七十七條第一項之傷害罪嫌提起公訴
，核屬刑事訴訟法第三百七十六條第一款之案件。依首開說明，
既經第二審判決，自不得上訴於第三審法院，檢察官猶對此部分
提起上訴，顯為法所不許，亦應予駁回。
據上論結，應依刑事訴訟法第三百九十五條前段，判決如主文。
中    華    民    國  九十八  年    二    月  二十六  日
                      最高法院刑事第七庭
                          審判長法官  謝  俊  雄
                                法官  陳  世  雄
                                法官  魏  新  和
                                法官  吳  信  銘
                                法官  徐  文  亮
      本件正本證明與原本無異
                                      書  記  官
中    華    民    國  九十八  年    三    月    二    日
                                                      V


司法院資訊處製作；財團法人民間司法改革基金會備份。
